【裁判字號】    97,訴,187
【裁判日期】    970630
【裁判案由】    遷讓房屋等
【裁判全文】
臺灣士林地方法院民事判決               97年度訴字第187號
原      告  戊○○
                        3號
訴訟代理人  張至剛律師
複代理人    陳生全律師
被      告  丙○○
訴訟代理人  黃介南律師
上列當事人間遷讓房屋等事件，經本院於民國97年6 月5 日言詞
辯論終結，判決如下：
    主  文
被告應自坐落台北市○○區○○段四小段60地號土地及其上如附
圖所示占有該土地面積五十二‧三七平方公尺並兼及圖上虛線所
圍成占有他人土地，建號四○五三○號門牌號碼為台北市北投區
○○○路四段五一七號建物之第一層次部分全部遷讓返還原告。
被告應自民國九十六年十二月十七日起至遷讓房屋之日止，按月
連付原告新台幣萬捌仟元。
訴訟費用由被告負擔。
本判決第一項於原告以新台幣拾萬元為被告供擔保後，得為假
執行，但被告如於假執行程序實施前以新台幣玖拾萬壹仟肆佰柒
拾貳元為原告預供擔保後，得免為假執行。
    事實及理由
一、原告起訴主張略以：被告丙○○明知坐落台北市○○區○○
    段四小段60地號土地及其上如附圖所示占有該土地面積52.3
    7 平方公尺並兼及圖上虛線占有他土地部分，建號40530 號
    門牌號碼為台北市北投區○○○路○段517 號建物之第一層
    部分係原告前向訴外人乙○○購買並於民國96年10月31日完
    成所有權移轉登記之房地（以下簡稱系爭房地），原告並於
    同年11月1 日與乙○○訂立租賃契約，將系爭房地出租予乙
    ○○，由其在上址經營「白肉米粉便當專賣店」小吃生意，
    租賃期間自96年11月1 日起至97年10月31日止。詎被告竟於
    租期中之96年12月17日清晨，夥同多人破壞系爭房地鐵捲門
    ，強行占有系爭房地，且不讓原告及乙○○進入系爭房地使
    用收益。被告既無所有權或其他得使用系爭房地的權利，竟
    無權占用系爭房地使用，自應返還系爭房地予原告。又被告
    無權占用系爭房地，依社會通常觀念應獲有相當於租金之利
    益，致原告受有損害。為此，基於所有權之作用，及不當得
    利法律關係，聲明請求：(一)被告應自系爭房地遷讓返還原告
    ，並自96年12月17日起至返還系爭房地之日止，按月給付原
    告38,000元。(二)願供擔保請准宣告假執行。
二、被告則以：被告因曾借款2,600,000 元予乙○○償還積欠地
    下錢莊之借款，雙方乃於96年4 月19日簽訂租賃契約，由被
    告向乙○○承租系爭房地，租期自96年4 月19日起至116 年
    4 月19日止，每月租金為26,000元，並以上開2,600,000 元
    借款債權做為保證金，俟終止租賃契約或租賃期間屆滿再為
    結算，締約後乙○○並交付系爭房地之鑰匙予被告，雖原告
    嗣買受系爭房地，被告與乙○○間之租賃契約，依法對於原
    告仍繼續存在，原告並應繼受乙○○出租人之地位將系爭房
    地繼續供被告租用，是原告請求被告返還系爭房地顯於法未
    合等語置辯，並聲明：(一)駁回原告之訴及假執行之聲請；(二)
    如受不利判決請准提供擔保免假執行。
三、不爭執事項與爭點整理：
（一）不爭執事項：
   1、原告於96年10月31日向乙○○購買系爭房地並完成所有權
      移轉登記。
   2、原告所提出於96年11月1 日與乙○○締約之書面記載由乙
      ○○向原告承租系爭房地，期間自96年11月1 日起至97年
      10月31日止。
   3、被告於96年12月17日清晨為占有使用系爭房地與乙○○發
      生糾紛，曾報請警察去現場處理。
   4、乙○○曾於96年4 月19日與被告至公證處簽訂公證租約書
      面上記載由被告承租系爭房地，租期自96年4 月19日起至
      116 年4 月19日止。
（二）爭執事項：
   1、被告是否於原告購買系爭房地前即因承租而適法占有系爭
      房地？
   2、原告請求之金額是否合理？
四、本院得心證之理由：
（一）按出租人於租賃物交付後，承租人占有中，縱將其所有權
      讓與第三人，其租賃契約，對於受讓人仍繼續存在，民法
      第425 條第1 項固定有明文。惟稱租賃者，謂當事人約定
      ，一方以物租與他方使用收益，他方支付租金之契約，為
      民法第421 條第1 項所明定，是租賃契約之成立，必須承
      租人與出租人間有成立租賃契約之合意，約定出租人以物
      租與他方使用收益，承租人支付租金而後可，若當事人間
      的合意內容徒具租賃契約之外觀，實質上係為其他目的而
      訂立，而性質上實非租賃契約，即不得依民法第425 條規
      定對抗受讓人。本件原告主張被告與乙○○間關於系爭房
      地之租約非屬真正，為原告自行證稱：「（問：你跟她買
      的房子當時使用狀況如何？）乙○○就是繼續經營原來的
      生意，招牌也沒有更換，也沒有看到別的招牌，有沒有其
      他的生意，我們是鄰居二十年了，他的工作人員也沒有更
      換，現場只有他先生、他女兒、他兒子在場，偶爾也有一
      個外勞在場，從來沒有看過有人在裡面從事仲介買賣的生
      意。被告是我們的鄰居，並沒有看到被告在係爭房子那邊
      」，「（問：你在買的時候乙○○有跟你說這房子有事先
      租給他人嗎？）乙○○沒有說」，「（問：96年12月17日
      早上發生何事？）當時乙○○的女兒打電話給我，說房子
      被人強佔要我出面處理，後來我先跑到警察那邊備案，再
      請警察到現場排除，但是警察到現場後也沒有排除」，「
      （問：現場被告有跟你說他是承租人嗎？乙○○有無現場
      解釋？）我完全不知道是怎麼回事，之後我有問乙○○這
      是怎麼回事，乙○○說她跟被告有債務糾紛。現在係爭房
      屋被換鎖，由被告在佔有中」有關買受時並未見被告使用
      支配系爭房屋明確。上開證述為被告所否認，並提出經公
      證之房屋租賃契約1 份為證，並聲請證人即其配偶甲○○
      證述：租約公證後第二天即與乙○○交接等語。
（二）惟查：乙○○雖與被告締結租約，但未交付系爭房屋供被
      告使用等情，為原告聲請證人乙○○於審理中結證稱：「
      （問：你在賣房子之前有租房子給丙○○嗎？）…我欠丙
      ○○二百多萬元，丙○○要我跟他配合，就是寫一個假的
      租約給他，這租約算是保障，我們也拿去公證，我每個月
      沒有算他租金，房子也沒有交給他，我還要給他利息錢。
      我沒有收被告的錢，我還要貼利息錢給被告，我當時是想
      他說生意要給我繼續作，所以才跟被告簽這租約的，這租
      約是被告寫的，我每個月貼給被告利息錢約二萬三千元至
      二萬五千元」，「（問：被告有在你店裡面作土地仲介的
      事情嗎？）沒有，是被告到我店裡面佔用，是訴訟後被告
      才搬東西到店裡面。到現在被告還佔用中，還換鎖」，「
      （問：在房子過戶給原告的時候，有無跟原告說你與被告
      有訂立租約之事？）沒有，因為我認為我有能力還錢」，
      「（問：你覺得沒有必要跟原告講這你與被告租約的事？
      ）因為當時被告是說會讓我好好的繼續做生意，沒想到後
      來被告他會佔用房子而不讓我做生意」等語有關被告與原
      告雖訂定租約但被告仍允諾讓乙○○繼續使用系爭房地，
      事後於原告買受後又不讓乙○○使用等情綦詳，核與證人
      即當地里長丁○○於審理中陳稱：「（問：517 號房子之
      前是誰再使用？）是乙○○他們在使用，他們至少有十幾
      年住在那房子」，「（問：被告曾經有使用過這房子嗎？
      ）我沒有看過，12月17日之後有聽說被告有進入這屋內」
      ，「（問：被告因為進到這屋內與乙○○有發生爭執你有
      聽說過嗎？）有聽說，於12月17日早上應該是戊○○打電
      話給我，說是與被告有糾紛在派出所，因為他們要備案，
      但是派出所不受理，所以希望我過去，後來我有打電話給
      派出所」等語有關並未看過被告支配使用系爭房地且後來
      被告竟排除乙○○之占有使用情節相符可資佐據，被告對
      於96年12月17日清晨與乙○○間發生嚴重糾紛亦不爭執，
      是上開乙○○、丁○○之證詞堪屬可採。又乙○○積欠被
      告金錢，被告除向乙○○租屋外，並無另設擔保乙節，為
      被告於審理中自承：「因為乙○○是欠地下錢莊的錢，但
      我又不能無償借貸，我是用260 萬元買斷使用權…」等語
      有關系爭房屋使用權確有做為乙○○積欠被告之擔保之意
      ，核與證人甲○○證述：「…常常有人來向乙○○要錢，
      乙○○他應該欠很多人錢，乙○○他欠我們錢在先，乙○
      ○他要給我們保障（即租約），但公證後又反咬我們一口
      」等語有關系爭房屋租約訂立確有使被告形式上享有使用
      權而優先於乙○○其他債權人之意相符。雖被告以讓乙○
      ○慢慢搬離，且乙○○交屋後被告即為房地產交易而使用
      系爭房屋為辯，惟乙○○證述被告係開卡拉OK店沒有做土
      地仲介等語明確，又系爭建物目前除擺置沙發1 組、床舖
      1 張、掛有還原興業有限公司台北市政府營利事業登記證
      ，牆上掛有民俗療法的介紹掛圖6 幅、美容用具燙髮機3
      個，按摩設備氣血循環機數箱，床墊3 組等物外，目前尚
      擺置大型蒸鍋、大型電鍋，門口還有米粉便當招牌、菜單
      看板，走廊尚擺放營業用的攤位，但沒有任何的營業，為
      本院於97年5 月9 勘驗現場查明後製有勘驗筆錄、現場照
      片附卷可稽，亦堪認乙○○經營小吃店之器物仍大部置放
      於系爭房地，僅因96年12月17日間之突發事件由被告占用
      系爭房地而無法繼續經營，乙○○原無意放棄支配使用之
      意等情屬實。是被告與乙○○間並無交付系爭房地予被告
      使用之合意，則被告顯係為爭取較乙○○其他債權人更優
      先受償之地位取得乙○○之同意，通謀以訂立系爭房地之
      租約，並透過形式上乙○○繼續經營收取利息或日後始結
      算乙○○所積欠被告金額（契約當中名為保證金）之方式
      而受到相當於優先清償之利益，依上揭規定，被告與乙○
      ○間所訂立之契約性質上並非租賃契約，被告自不得持系
      爭租約對抗原告，其占有系爭房地應無正當之權源。
（三）次按無權占用他人土地者，通常可享有相當於租金之不當
      得利，土地所有權人得請求占用人返還，最高法院61年度
      台上字第1695號判例意旨可供參照。又基地租金之數額，
      除以基地申報地價為基礎外，尚須斟酌基地之位置，工商
      業繁榮之程度，承租人利用基地之經濟價值及所受利益等
      項，並與鄰地租金相比較，以為決定，並非必達申報總地
      價年息10% 最高額，亦為最高法院68年度台上字第3071號
      判例明揭斯旨。原告主張被告無權占用系爭房地，依社會
      通常觀念應獲有相當於租金之利益，致其受有損害，要求
      比照原告與乙○○間之租金額由被告負賠償之責，為原告
      提出該契約1 件為證，被告對於契約之真正並不爭執，惟
      仍以前揭情詞置辯。經查：原告所買受系爭房地，建物部
      分為門牌號碼台北市北投區○○○路○段517 號建物的第
      一層次，占有之土地地號為台北市○○區○○段四小段60
      號，，面積為1982平方公尺，建物占有土地面積為52.37
      平方公尺，原告所買受之應有部分為54/10000，土地現價
      為817,372 元，建物的課稅現值為84,100元，系爭房地前
      為中央北路四段，路寬約20公尺，往來車輛頻繁，往東可
      通往北投市區，往西通淡水鎮，屬於交通要衝處，為本院
      會同台北市士林地政事務所人員勘驗現場查明屬實，製有
      勘驗筆錄及複丈成果圖，原告並提出系爭房地的所有權狀
      2 件、土地增值稅及契稅繳款證明各1 紙可證。足徵系房
      屋價值尚屬不低，則原告與乙○○間所訂立之契約租金為
      38,000元，尚堪與系爭房地的使用價值相符，是以原告主
      張被告無權占用原告之房屋，致原告無法出租乙○○收取
      租金，而受有損害，應當可以上揭契約所訂租金為據，並
      自被告無權占用原告所有系爭房地之日起計算，堪屬合理
      可採，是其主張為真實，應予准許。
五、綜上，被告為無權占有原告所有之系爭房地，則原告基於所
    有權之作用，請求被告自系爭房地遷讓並給付如主文第一項
    所示之金額，洵屬有據，應予准許。
六、本件兩造均陳明願供擔保請准為假執行或免為假執行之宣告
    ，經核均無不合，爰分別酌定相當之擔保金額准許之。
七、本件為判決基礎之法律關係已臻明確，兩造其餘之攻擊防禦
    方法核與判決結果不生影響，毋庸一一論列，併此敘明。
八、據上論結，本件原告之訴為有理由，依民事訴訟法第78條、
    第390 條第2 項、第392 條第2 項，判決如主文。
中    華    民    國    97    年    6     月    30    日
                  民事第二庭  法  官  古振暉
以上正本證明與原本無異。
如對本判決上訴，應於判決送達後20日內向本院提出上訴狀。
中    華    民    國    97    年    7     月     7    日
                              書記官  楊錫芬


司法院資訊處製作；財團法人民間司法改革基金會備份。
